【裁判字號】    89,訴,3388
【裁判日期】    901220
【裁判案由】    發明專利申請
【裁判全文】
臺北高等行政法院判決                            八十九年度訴字第三三八八號
                              .
    原      告  日商‧日立化成工業股份有限公司
    代  表  人  甲○○
    訴訟代理人  林志剛律師
                高山峰（專利代理人）住台北市○○○路○段一二五號七樓
    複代理人    林金榮律師
    輔  佐  人  張麗卿
    被      告  經濟部智慧財產局
    代  表  人  陳明邦（局長）
    訴訟代理人  乙○○
右當事人間因發明專利申請事件，原告不服經濟部中華民國八十九年十月二十三日經
（八九）訴字第八九○八九○三○號訴願決定，提起行政訴訟，本院判決如左：
    主  文
原告之訴駁回。
訴訟費用由原告負擔。
    事  實
一、事實概要：原告於民國八十五年七月二十五日以「聚醯亞胺及利用此聚醯亞胺所
    得到的光學零件」向被告（八十八年一月二十六日改制前為經濟部中央標準局）
    申請發明專利，經被告編為第00000000號予以審查（下稱本案），旋將
    發明名稱修正為「光學導波管」，經被告審查，不予專利。原告不服，申請再審
    查，並將發明名稱修正為「供電子光學零件及光通訊和光資訊和光資訊處理系統
    之光學零件用之光學導波管」，復經被告於八十九年二月十一日以（八九）智專
    三（四）○一○二四字第○八九八七○○○二六四號專利再審查核駁審定書為不
    予專利之處分。原告不服，提起訴願，經決定駁回，遂提起行政訴訟。
二、兩造聲明：
  (一)原告聲明：
    1.原處分及訴願決定均撤銷。
    2.被告應為本案准予發明專利之處分。
  (二)被告聲明：駁回原告之訴。
三、兩造之爭點：本案是否「運用申請前既有之技術或知識，而為熟習該項技術者所
    能輕易完成」？
  (一)原告主張之理由：
    1.本案「光學導波管」係揭示一種供電子光學零件及光通訊和光資訊處理系統之
      光學零件用之光學導波管，其包含具有特定性質之聚醯亞胺作為芯層及鍍層。
      前述特定性質有二：即(1) TE/TM模式之折射率差值為0.02以下，(2)波長0.7至
      1.6μm時之透光損失率為1dB/cm以下。
    2.被告暨訴願決定機關認為本案應不予專利之理由，為第W091/2239號專利案（
      下稱引證案）已揭示本案特徵，且本案所述內容為習知聚醯亞胺之製備及光學
      特性探討，為習用技術﹑知識所顯而易知且易於完成者，難謂為新發明，不符
      專利法第二十條第二項之規定。惟本案無論是在發明之目的﹑技術內容或功效
      方面，均與引證案不同。
      發明目的：引證案之導波元件，係作為定量分析氣相中液體及NH3﹑NH4OH﹑
        NO2與N2O5等之光感測器，其中利用到之光，被分為上芯層之0.005雙折射及
        下芯層之0.025雙折射等兩個部分，以造成雙折射之差值。反之，本案發明
        之導波元件，則供作為電子光學零件及光通訊和光資訊處理系統之光學零件
        之用。其包有芯層與環繞該芯層之鍍層（參本案第３圖）。為了達成光通訊
        之目的，本案之導波元件之結構絕不能讓光從芯層裏漏出來，而且光傳損失
        很低，另外TE與TM模式間之差很小（因為光利用情形，不如引證案將之分成
        上下芯層折射兩個部份）。但在引證案中，為了偵測氣相中之液體，必須有
        一覆蓋層含有欲被分析之氣體氛圍（參說明書第６頁第５至６行與至行
        ）。再者，芯層具有雙層結構使光線在此雙層中傳輸（第１圖中之層(3)）。
        本案之導波管係供電子光學零件及光通訊和光資訊處理系統之光學零件所用
        （例如，本案圖２所示之光學矩陣開關與調變器，以及如附件一所示的應用
        例：聚合物平面光波線路）。反之，引證案之導波管係作為定量測定氣相中
        液體之光學感應器。雖然在本案與引證案中均用列「導波管」一詞，但是如
        上述截然不同之應用目的，使得本案與引證案之導波管具有完全不同之技術
        特徵。明言之，本案之光學導波管包括芯層和鍍層，藉由令光保持在芯層而
        傳導光線（本案中文說明書第頁第至行）。反之，在引證案中因為導
        波管係作為偵測NH3,NH4OH,NO2與N2O5或是氣相中液體之光學感應器（見其
        說明書第３頁第８至行），所以會具有如其第１圖與第９圖所示三層或四
        層結構（第６頁第１至行），而且聚醯亞胺之最外層表面應暴露於待測氛
        圍中（第１圖，以及第１０頁第至行）。在本案中，若是芯層暴露在空氣
        中（即鍍層具有一空間），光傳損失會顯著增加（遠超過１dB/cm），所以
        為達成本件發明之目的，並無法使用引證案之導波管結構。在本案中為了使
        芯層有效地傳導光波，例如，本案申請專利範圍第１項則界定所含聚醯亞胺
        必須同時符合（ａ）與（ｂ）兩個條件：（ａ）TE模式和EM模式間之折射率
        差值為0.02或更低，以及（ｂ）在波長0.7至1.6μm（000－0000nm）時之透
        光損失率為1dB/cm或更低。但是，如引證案內容節譯，引證案之方法為兩偏
        光之相位差之比較性測量，與絕對值的變動無關，亦即所測量乃是TM與TE模
        式之相位干擾（雙折射變化），且相位差越大﹑靈敏度越高（第５頁第至
        頁，第７頁第至行）。總言之，為了達成本案與引證案個別全然不同
        之發明目的，聚醯亞胺所具備之要件亦不相同。
      技術內容：根據引證案內容，其濕度測定裝置在說明書第１０頁第行至第
        頁第行中有說明，其中並曾參考圖１。在圖１中，係於基板（４）（較好
        為玻璃，參考第６頁第行）上，形成雙層結構之聚醯亞胺膜（３）（即芯
        層）。如其第１圖所示，光總是傳到較下芯層，而上芯層因為與氣相接觸，
        所以折射率會提高，使上下芯層間之折射率差變大。傳導（漏出）到下芯層
        的光線，則反射上來進入上芯層。在膜之表面會發生光各向異性交互作用，
        使得TM與TE模式相位移。該TM與TE模式係透過稜鏡（５’），然後係進入分
        析器（６），該分析器會偵測TM與TE模式的改變。如上所述，TE與TM模式之
        差異，為引證案進行測量所必須。反之，本案發明之芯層並未分成兩層，而
        且並未與氣相接觸，再者TE與TM模式之差應為0.02以下，上述三點明顯與引
        證案不同。至於光傳損失，引證案並未要求1dB/cm以下之低數值，因引證案
        並不需要光通訊之目的。另外，在本案中使用0.7至1.6μm之波長，但在引
        證案中係使用He－Ne雷射，波長為0.63μm。應注意到當波長小於0.7μm時
        ，便無法進行光通訊。現今可用於光通訊之波長為1.3或1.55μm。波長之光
        通訊是十分重要之因素，所以熟習此技藝人士絕對無法由引證案之教導，轉
        用至光通訊之領域。本案共有項獨立項之請求用途限定之導波管（即申請
        專利範圍第１﹑２﹑３﹑４﹑５﹑６﹑９﹑１０﹑﹑﹑與項），其特
        徵在於含有具有所定義之特定二﹑三或四項性質之聚醯亞胺。例如，本案申
        請專利範圍第１項中界定之特定性質有二項：即（ａ）TE和TM模式間之折射
        率差值為0.02或更低，以及（ｂ）在波長0.7至1.6μm時之透光損失率為
        1dB/cm或更低。應強調者，上述之（ａ）及（ｂ）二性質應同時兼具，若僅
        具備其中之一，即非本案發明。詳細言之，本案發現到聚醯亞胺層之TE  和
        TM模式之折射率差值，應為0.02以下以降低各向異性（因為各向異性太高會
        使光學訊號衰弱），再者，其在波長0.7至1.6μm時之透光損失率為1dB/cm
        以下。此透光損失率業已具體例示於本案實施例（請參考本案說明書第與
        頁上之表５與表６），所以已由本案具體實現，可供產業上利用。故此一
        性質絕非如被告所指「為光波導管之一種理想目標價值」而己，事實上已於
        本案確實達成，並不只是理想目標而已。至於，被告辯稱上述性質為其他技
        術﹑材料均可達成者乙節，僅是空口無憑之言，並未引證任何一篇具體先前
        技術文獻以證實之，實難予以採信。例如，引證案對聚醯亞胺此一性質要求
        沒有任何創新見解，所以未曾提及光傳損失，即可證明被告之上開辯稱，確
        為空口無憑之言。有關TE和TM模式之折射率，被告應是誤解了引證案第７頁
        說明內容，方言引證案已指出上、下層材料之TE和TM模式間折射率差各為
        0.005及0.025。事實上，在引證案中並未有此一計算結果，因為對引證案而
        言，TM  模式只在上層（）傳導（第７頁第至行），TE模式則在兩層
        間傳導（上層（）與下層（））（第７頁第至行，因為兩層之NTE
        約相等，亦可參考附件三由原告所繪製之的示意圖），所以對引證案計算同
        層間TE  和TM折射率差是無意義的。在引證案之偵測機制中，光會被分成由
        上層（）傳導之TM模式，以及在上下兩層均傳導之TE模式，由於此一分離
        之TE和TM  模式，才能夠光學地確認及定量液體蒸氣中之分子（第５頁第
        至行，第７頁第至行，第１０頁第行至第頁第行等），詳如附件
        三之圖Ａ所示（波長為633nm）。反之，在本案中，芯層中傳導之光不應如
        引證案般分成兩種模式，唯有如此才能使光傳損失在1dB/cm以下。而不使光
        分離，便要使TE和TM模式間之折射率差值為0.02以下，如附件三之圖Ｂ所示
        （波長為1300nm）。引證案之創作概念並不在於令光在被鍍層圍繞之芯層內
        傳導，引證案之目的在於光學地測量同相TE和TM模式經交互作用所引起之雙
        折射變化（第５頁第至行）。可見二者技術內容全然不同，熟習此技藝
        人士並無法由引證案教導輕易知悉完成本案之發明。
      發明功效：在原訴願決定中，決定理由曾指出「各種不同折射率差之材料均
        可製得」惟雖可藉由調整聚醯亞胺之種類與數量，來製成不同聚醯亞胺，但
        若在維持雙折射差值（TE極化與TM極化）於0.02以下之前提下，則難以再改
        變聚醯亞胺之折射率。根據引證案之揭示，上芯層之雙折射為0.005，下芯
        層之雙折射為0.025，故其上下芯層之雙折射差值為0.02，並非本案定義之
        0.02以下。當把引證案之聚醯亞胺拿來作為光通訊導波元件時，因其雙折射
        大，使得光傳損失變得很大，無法作為光通訊之零件。本案發明說明書實施
        例所示之結果，例如本案說明書中之表３﹑４﹑與６所示結果，本案聚醯亞
        胺已顯示具有如申請專利範圍各項定義之特別性質，如折射率差值（△n）
        ﹑光傳損失﹑Tg與氟含量，而且不會有破裂生成。故本案已證實申請專利範
        圍所請內容具有預期之功效，而具有產業利用性。另一方面，引證案係利用
        TE和TM模式間之相位干擾（雙折射變化）來測定。附件三則以圖示來說明本
        案與引證案作用不同之情形，亦即如附件三圖Ａ所示，引證案中之光源被分
        成TE和TM模式，其中TM模式於上層傳導，而TE模式則於上下二層傳導，另外
        ，引證案用到之光源為氦氖雷射（引證案說明書第１０頁第行，如附件四
        McGraw-Hill, Encyclopedia of Science & Technology第581頁所示，其波
        長為633nm）故其波長亦在本案所用光源之範圍以外。本案中用到之波長為
        700至1600nm，如附件三圖Ｂ所示，波長1300nm之光於有鍍層圍繞之芯層中
        傳導，且不會被分成TE和TM模式。應注意到，本案芯層並不像引證案般露於
        氛圍中，且若以引證案之633nm波長之光源作為本案使用，則會如附件三圖
        Ｃ所示，光傳損失將會不利地增加。故本案與引證案在達成之功效方面有明
        顯不同，分屬不同領域，熟習此技藝人士實在無法由引證案能輕易地推衍完
        成本案之發明。
    3.按被告對本件「光學導波管」發明審定不予專利之法規依據，係為專利法第二
      十條第二項規定：「發明係運用申請前既有之技術或知識，而為熟習該項技術
      者所能輕易完成時，雖無前項所列情事，仍不得依本法申請取得發明專利。」
      稱為發明之進步性規定。惟此項屬於原則性規定，究應如何著手判斷，付之闕
      如，觀之世界各國只有美國專利法有之，故摘錄美國專利法之該項規定供參考
      。美國專利法第一○三條第一項規定：「發明雖無依第一○二條規定，相同地
      被揭露或敘述之情事，惟請求專利主要標的與先前技術間之差異，為申請時熟
      悉該項技術具有通常技藝人士所顯而易知者，該申請案仍未能獲取專利。」（
      錄自被告之美國專利法中譯本），可知其在判斷發明是否具有進步性時，係就
      發明之請求專利主要標的與先前技術間之差異部分加以判斷。如判斷該差異部
      分非為申請時熟悉該項技術具有通常技藝人士所顯而易知者，即具進步性；否
      則即不具進步性。
    4.本案係請求供電子光學零件及光通訊和光資訊處理系統之光學零件所用之導波
      管，其包括具有特定性質（如申請專利範圍所定義）之聚醯亞胺，而非所有不
      同種類之聚醯亞胺。況且由本案說明書與申請專利範圍敘述，亦可知本案發明
      並無意涵蓋所有之聚醯亞胺。就如同被告於本案初審階段所援引之七篇先前技
      術，雖然均係關於聚醯亞胺，但卻各有不同應用領域，也因此各有不同性質要
      求。至於被告提及之光傳理論基礎，即外層之折射率較芯層為低，本案並未否
      定該理論，且未以此理論作為本案發明特徵，故被告以此理由否定本案發明之
      特徵並不正確。
    5.原告提供本案在美國與歐洲申請之對應案已獲准US0000000與EP758665B1專利
      之公報供參考。在本案之美國對應案被審查時，引證案亦被美國專利商標局列
      為審查時之參考文獻，即附件五之首頁第項中外國專利文件第二篇，但此一
      先前技藝並不被視為有礙本案發明專利性之文獻，本案之該對應案被核准美國
      專利。故本案之美國與歐洲對應案能獲准專利，本案應具發明之新穎性與進步
      性。
    6.按專利制度之精神，在於鼓勵將未公開之新技術以申請專利之方式予以公開而
      促進產業發展。如在申請專利前將該技術公開，則無給予專利之必要，當然亦
      不得申請專利。因而在申請專利之前，這些新技術必定是處於祕密未公開之狀
      態，所以任何第三者並無法知悉其內容，方符合專利新穎性之要求。此狀況便
      是造成本案發明說明書中僅有發明人本身所提供之數據，而無其他第三者作出
      數據之原因。原告擬請指定鑑定機構，並請被告明確指出所需之實驗數據項目
      內容，以便由第三者進行該數據之實驗報告。
  (二)被告主張之理由：
    1.本案主要技術內容係如八十八年九月十三日之申請專利範圍，其專利特徵為：
      一種供電子光學零件及光通訊和光資訊處理系統之光學零件用之光學導波管，
      其包括一芷層和一鍍層，其中芷層和鍍層中至少一者包含具有下列性質之聚醯
      亞胺：（ａ）TE 模式和TM模式間之折射率差值為0.02或更低；（ｂ）在波長
      0.7至1.6μm時之透光損失率為1dB/cm或更低。
    2.本案所述內容與引證案相同，如本案圖１及引證案圖１所示，二者均以聚醯亞
      胺膜做為「光導波管（Wave guide）」使用，均以聚醯亞胺膜為「光導管之蕊
      層」，引證案中已指出，該聚醯亞胺膜可為一層或多層膜，而且引證案第７頁
      中指出聚醯亞胺膜之TE和TM模式之折射率差可小至0.005，即如本案所述之「
      小於0.02」。
    3.本案雖強調「透光損失率為1dB/cm以下」，然其為光導波管之一種理想目標值
      ，為其他技術、材料均可達成者，並非本案所特有，且本案未敘述如何可達成
      該目標值之「方法」，而不具技術特徵。
    4.引證案所用材料與本案所述相同，均為聚醯亞胺膜，且二者均做為光導波元件
      使用，而且本案所述，將聚醯亞胺膜夾於二折射率較低之膜間，即可做為光導
      波管使用，乃光傳理論之基礎。
    理  由
一、按凡利用自然法則之技術思想之高度創作，而可供產業上利用者，固得依專利法
    第十九條及第二十條第一項規定申請取得發明專利。惟其發明如「係運用申請前
    既有之技術或知識，而為熟習該項技術者所能輕易完成時」，仍不得依法申請取
    得發明專利，為專利法第二十條第二項所明定。
二、本案係揭示一種電子、光通訊及光資訊處理系統用之光學導波管，其包含具有特
    定性質之聚醯亞胺作為芯層或鍍層，而其特定性質有二：TE/TM模式之折射率差
    值為0.02以下，另波長0.7至1.6μm時之透光損失率為1dB公分以下。被告以本案
    八十八年九月十三日修正後之申請專利範圍，其特徵仍為作為導波元件之聚醯亞
    胺，其TE和TM模式間之折射率差值小於或等於0.02，且0.7至1.6mm之光傳損失為
    小於或等於1dB/公分。而作為光學導波元件，其芯層材料折射率需大於塗層折射
    率，乃光傳理論之基礎；又引證案世界專利WO0000000號第七頁已指出上、下層
    材料之TE/TM模式間折射率差可為0.005及0.025，即表示各種不同折射率差之材
    料均可製得；引證案所用材料與本案所述均為聚醯亞胺，且二者均作為光導波元
    件使用，本案所述內容為習知聚醯亞胺之製備及光學特性探討，係由習用技術、
    知識顯而易知且易於完成者，難謂為新發明，乃為不予專利之處分。訴願決定亦
    以本案專利特徵為：一種供電子光學零件及光通訊和光資訊處理系統之光學零件
    用之光學導波管，其包括一芯層和一鍍層，其中芯層和鍍層中至少一者包含具有
    下列性質之聚醯亞胺：（ａ）TE模式和TM模式間之折射率差值為0.02或更低；（
    ｂ）在波長0.7至1.6μm時之透光損失率為1dB/公分或更低。如本案圖一及引證
    案圖一所示，二者均以聚醯亞胺膜為光導波管（Wave guide），聚醯亞胺層本身
    即為「芯層」，其上、下二層均為「鍍層」﹔此時「上鍍層」為空氣或其他折射
    率較聚醯亞胺層小之氣體均可。引證案第七頁所述，「同層」聚醯亞胺膜之
    TE/TM模式間折射率差可為0.005及0.025，即表示各種不同折射率差之材料均可
    製得。本案強調「透光損失率為1dB/公分以下」，為光導波管之一種理想目標值
    ，為其他技術、材料均可達成者，並非本案所特有，且其未敘述如何可達成該目
    標值之「方法」，而不具有技術特徵。引證案所用材料與本案所述相同，均為聚
    醯亞胺膜，亦均作為光導波元件使用，且本案所述將聚醯亞胺膜夾於二折射率較
    低之膜間，即可作為光導波管使用，乃光傳理論之基礎，認本案不應取得發明專
    利。
三、原告雖主張本案在發明之目的﹑技術內容或功效方面，均與引證案不同，無法輕
    易由引證案加以轉用或思及，難謂為熟習此技藝者可輕易完成；且本案所用之導
    波管為具有特質之聚醯亞胺，而非所有不同種類之聚醯亞胺云云。惟查本案使用
    之光導波元件與引證案相同，均為聚醯亞胺，而聚醯亞胺原即有光學傳導之功能
    ，其折射率及光傳損失大小，係材料選擇之問題，本案申請專利範圍特徵之所謂
    前述特定性質，亦據引證案指出上、下層材料之TE/TM模式間折射率差可為0.005
    及0.025，即表示各種不同折射率差之材料均可製得。況本案經訴願決定機關送
    由財團法人工業技術研究院光電工業研究所審查結果，亦認「．．．引證案與系
    爭案．．．的基本光學原理相同，而且一般應用導波管的結構必存在有芯層與鍍
    層，且鍍層可以不祇一層，因此多此芯層及鍍層並無法說明與引證案的結構不同
    ，且系爭案所揭示TE/TM之折射率差值在0.02以下之特徵，已可在相關文獻中發
    現，如T.C. Kowalczyk等人於Journal of Applied Physics,76(4), 15 August
    1994論文題目為"Loss Mechanisms in Polyimide Waveguides"即提到以不同成
    份材料與製程即可達到系爭案所提之規格，且系爭案限定同一層之TE與TM折射率
    差，並無法確認另一特徵波長0.7至1.6μm時之透光損失率為1dB公分以下。而且
    使用不同製程及成份材料的聚醯亞胺可得各種不同折射率，亦揭示在USP
    5,317,082專利中，又TE/TM折射率差愈小可使導波管損失愈小，此亦可由光導管
    理論輕易得知，故此損失率小之特徵純粹係因使用材料不同，即可達成，此為熟
    習導波管技術人士可輕易得知。．．．本案所述內容僅為習知聚醯亞胺之製作及
    光導波管探討，係熟習該項技藝者所易於思及者。」有該所八十九年八月十日（
    八九）工研光企字第○一○七號函送審查意見書在訴願卷可稽，其係專業知識者
    所為該領域之專業意見，應堪採擇，原告聲請將本案送鑑定，即無必要。是本案
    所述內容僅為習知聚醯亞胺之製作及光學特性之探討，為運用既有技術、知識且
    為熟習該技藝者易於完成者，自不符合取得專利之要件。從而被告為本案不予專
    利之處分，訴願決定予以維持，均無違誤，原告仍執前詞，聲請撤銷，並命被告
    為本案准予發明專利之處分，為無理由，應予駁回。
四、據上論結，本件原告之訴為無理由，爰依行政訴訟法第九十八條第三項前段，判
    決如主文。
中    華    民    國      九十      年      十二      月      二十      日
                 臺 北 高 等 行 政 法 院   第 一 庭
                                審 判 長 法  官  鄭 忠 仁
                                         法  官  林 育 如
                                         法  官  楊 莉 莉
右為正本係照原本作成。
如不服本判決，應於送達後二十日內，向本院提出上訴狀並表明上訴理由，如於本判
決宣示後送達前提起上訴者，應於判決送達後二十日內補提上訴理由書（須按他造人
數附繕本）。
中    華    民    國      九十      年      十二      月      二十      日
                                         書記官  黃 舜 民


司法院資訊處製作；財團法人民間司法改革基金會備份。
